臺灣臺北地方法院民事判決　　　　　　 100年度簡上字第95號
上　訴　人　李宜玲
被上 訴 人　和旺建設股份有限公司
法定代理人　劉永祥
訴訟代理人　張智偉
上列當事人間請求減少價金事件，上訴人對於中華民國99年12月
31日本院臺北簡易庭99年度北簡字第6106號第一審判決提起上訴
，本院於100年11月16日言詞辯論終結，判決如下：
    主  文
上訴駁回。
第二審訴訟費用由上訴人負擔。
    事實及理由
一、按於第二審程序為訴之變更或追加，非經他造同意，不得為
    之，但擴張或減縮應受判決事項之聲明者，不在此限，民事
    訴訟法第436條之1第3項、第446條第1項、第255條第1項第3
    款定有明文。查本件上訴人於原審起訴主張不動產買賣價金
    應減少，而請求被上訴人給付新台幣（下同）30萬元，並請
    求被上訴人給付2 個月租金之損害29,000元，原審為上訴人
    全部敗訴之判決，上訴人就其敗訴部分提起上訴。嗣於民國
    100 年3月8日本院行準備程序時，當庭表示僅就減少價金30
    萬元部分為上訴，其餘部分不再請求，核屬減縮應受判決事
    項之聲明，於法尚無不合，應予准許。
二、上訴人主張略以：
(一)兩造於97年3 月10日簽訂「和旺風閣」房屋預定買賣契約書
    （下稱系爭契約），由上訴人向被上訴人購買坐落新北市三
    重區（改制前為台北縣三重市○○○段56-21 地號、門牌號
    碼新北市○○區○○路4段242號5樓之2房屋（下稱系爭房屋
    ），房屋及土地總價為435 萬元。上訴人雖於興建過程中，
    發現公用緩降機裝置於系爭房屋專用部分內，惟信賴被上訴
    人工務部主任說明，並誤認契約書及所附平面圖內均已清楚
    標示公用緩降機設置位置，依約給付價金並辦妥交屋手續。
    嗣後發現被上訴人實乃未徵得上訴人同意，將未繪製於系爭
    契約及工程變更平面圖上，亦未見於圖例說明，僅標示於水
    電配置圖內之公用緩降機，裝設於系爭房屋內，造成上訴人
    得使用系爭房屋之空間減少，有損房屋之通常效用，而有瑕
    疵，該緩降機占用系爭房屋使用坪數0.37坪，以系爭房屋使
    用坪數為16.54坪，總價為435萬元計算，系爭房屋價值共減
    損97,300元（計算式：4,350,00016.540.37＝97,300元
    ），且因上訴人需負擔該緩降機之維護、消防責任及後續無
    法預期之民、刑事責任，此等價值減損達數十萬元以上，爰
    依民法第354條、第359條之規定，請求被上訴人減少價金30
    萬元。
(二)被上訴人締約時未告知系爭房屋內需架設公用緩降機：
 1、依據建築法第30條規定，申請建造執照時應檢附消防安全設
    備圖。故於87年被上訴人申請取得建造執照時，應已確定公
    用緩降機設立位置。嗣訴外人銘竟電機技師事務所於96年11
    月1 日繪製消防配置平面圖，標示系爭房屋需架設公用緩降
    機，而被上訴人於96年11月24日以此圖向新北市消防局申請
    變更消防圖說，經新北市消防局於同年11月28日核可，顯示
    被上訴人在簽訂系爭契約時，已知系爭房屋需架設公用緩降
    機。然依據99年8 月10日庭訊錄音檔，被上訴人抗辯預售系
    爭房屋時，消防部分未出來云云，隱瞞已確立緩降機設立位
    置之事實，顯示兩造締約時，被上訴人未告知系爭房屋需架
    設緩降機。
 2、否認被上訴人機電主任曾口頭向上訴人說明緩降機部份。況
    系爭契約第1條後段約定：簽約前上訴人攜回契約審閱5日以
    上，兩造確認系爭契約一切說明、補充，非經作成書面，並
    經雙方簽認用印，對兩造不生效力。則口頭說明亦違反前開
    約定。
 3、97年8 月24日工程變更時，被上訴人才出示未標示公用緩降
    機位置之平面圖，及雖有標示但無緩降機圖例說明之標準平
    面圖。被上訴人於變更當下出示，上訴人無充足時間詳察，
    而標準平面圖主要標示插座開關及電路位置，系爭房屋未請
    建築師設計，上訴人亦非相關行業人士，對建築藍圖及相關
    圖示並無認知，故在無須更動插座開關及電路位置情況下簽
    名同意。以一份雖有上訴人簽名但標示不明確之標準平面圖
    ，認定被上訴人已盡告知義務，對上訴人顯失公平。
(三)兩造簽訂系爭契約時，上訴人不知系爭房屋內需架設公用緩
    降機。依據系爭契約第13條第2 項約定：「買方申請變更設
    計之範圍不違反法令之內部隔間及裝修為限…，消防設施、
    公用設施等不得要求變更」及附件一消防設備「消防設備均
    按政府消防安全設置標準法規裝置，並經消防主管機關檢查
    合格」之記載，僅表示被上訴人承諾系爭房屋符合消防安全
    規定並檢查合格，而上訴人同意不變更消防設備位置，並非
    表示上訴人已知悉並同意購買需架設公用緩降機之系爭房屋
    。且系爭契約第1條後段約定：簽約前上訴人攜回契約審閱5
    日以上，兩造確認系爭契約一切說明、補充，非經作成書面
    ，並經雙方簽認用印，對兩造不生效力。然系爭契約第29頁
    之附件五，雙方共同簽認之系爭房屋平面圖並未同意加設公
    用緩降機，顯然上訴人所認知購買者為未架設公用緩降機之
    房屋。
(四)上訴人於98年7、8月查看系爭房屋發現專用部分架設公用緩
    降機時，即已對被上訴人提出質疑，嗣於98年12月10日銀行
    貸款完成並交付房屋鑰匙時，上訴人因此拒絕交付尾款，並
    要求處理緩降機問題。又98年12月15日兩造於系爭房屋查看
    時，被上訴人表示：緩降機依法架設，系爭房屋鑰匙已交付
    上訴人，依約上訴人不得拒絕交屋，否則將提告。上訴人始
    交付尾款完成交屋手續。其後向律師諮詢，隨即於98年12月
    24日向被上訴人提出存證信函，並無怠為通知之情事。
三、被上訴人則抗辯略以：
(一)系爭房屋內設置緩降機非屬物之瑕疵：
 1、內政部營建署訂頒之「各類場所消防安全設備設置標準」第
    25條規定：「建築物除十一層以上樓層及避難層外，各樓層
    應選設滑臺、避難梯、避難橋、救助袋、緩降機、避難繩索
    、滑杆或經中央消防主管機關認可具同等性能之避難器具。
    但建築物在構造及設施上，並無避難逃生障礙，經中央消防
    主管機關認可者，不在此限」。又，最高法院73年度台上字
    第1173號民事判例認：「所謂物之瑕疵係指存在於物之缺點
    而言。凡依通常交易觀念，或依當事人之決定，認為物應具
    備之價值、效用或品質而不具備者，即為物有瑕疵，且不以
    物質上應具備者為限。若出賣之特定物所含數量缺少，足使
    物之價值、效用或品質有欠缺者，亦屬之。」。本件爭執之
    緩降機設備，屬系爭房屋坐落建物之消防設備，除依法應裝
    設外，亦屬維護居住使用者生命、財產安全之必要設施，有
    促進系爭房屋於緊急事故發生時，維護使用者生命、財產安
    全之效用，依前開最高法院之見解及一般社會通念、交易習
    慣，自非屬物之瑕疵。
 2、內政部頒佈之預售屋定型化契約應記載及不應記載事項並未
    將緩降機設置位置規定為應記載事項。又系爭房屋坐落建物
    之消防設備設計經主管機關確認核可前，仍有修改變更之可
    能，是被上訴人於兩造簽立系爭契約前，尚未能確認緩降機
    有裝設於系爭房屋內之必要，故在系爭契約內未明確標明，
    被上訴人縱於簽立系爭契約時未告知緩降機設施存在，然於
    系爭房屋內設置緩降機，並於門口裝置警示燈，均係依法令
    設置，並有其公共安全上之考量，上訴人生命、財產於緊急
    事故發生時，亦將因緩降機設備而獲第一時間保護，當不構
    成民法上物之瑕疵。且依據經驗法則，該項設施對系爭房屋
    使用者，為生命安全保障之有利設施，交易實務上認定此屬
    有利不動產價值之設備。
 3、再者，依內政部消防署98年9月25日消署預字第0980019382
    號函所示：建築物之消防安全設備應依「各類場所消防安全
    設備設置標準」等規定，由消防設備師檢討（設計）設置完
    成，因此，建築物內之消防安全設備係由消防專技人員依法
    規與其專業知能設計，經各地方消防機關依各類場所消防安
    全設備設置標準審查、查驗核准，緩降機係依上述程序及規
    定衡酌其空間配置、兩方向逃生避難等因素選擇適當位置設
    置，往往因建築物空間而受極大之限制，除非各戶均設計設
    置，否則即有部分設、部分無設之情形，且人員於避難時，
    應以直通樓梯、安全梯、特別安全梯等固定構造之設施進行
    逃生，緩降機係為輔助之避難器具。則依前述函釋可知，本
    件系爭緩降機係屬依據消防法規由專業消防技術人員規劃後
    ，呈請主管機關審查核准後設置之輔助消防設備，除非各戶
    均設計設置，否則即有部分設、部分無設之情形，此亦屬現
    今集合式住宅之通常現象，且因緩降機必須保有必要之下降
    空地，系爭房屋坐落建物當層僅得設置一緩降機，若各戶均
    設，反造成使用上危害（蓋緩降繩可能相互影響），故系爭
    房屋設置緩降機，非屬瑕疵或有減損系爭房屋價值之情形：
    且依上開函釋可知，上訴人亦不因系爭房屋設置緩降機而有
    增加負擔消防責任或後續無法預期之民、刑事責任。故上訴
    人主張減少價金，自非合理。
(二)緩降機設備之核准係在建築主管機關核准建照後，故一般建
    築業界在銷售說明書上均未標示緩降機之位置，被上訴人於
    知悉系爭房屋內經專業技師設計需設置緩降機後，即於97年
    8 月14日系爭房屋辦理工程變更時告知上訴人，經上訴人簽
    認變更文件。是上訴人既於工程變更時，經被上訴人之機電
    主任陳華菁告知系爭房屋內設有逃生緩降機等事實，並於附
    件內親筆簽名，業經陳華菁到庭證述甚詳，上訴人自無事後
    諉為不知之理。再者，上訴人於97年8 月14日辦理系爭房屋
    工程變更時即知安全設備之存在，98年12月10日交屋時亦未
    主張系爭房屋及其附屬設備存有瑕疵，遲至98年12月24日始
    以存證信函表示系爭房屋有瑕疵，顯未履行民法第356 條之
    通知檢查義務，難認合法。
四、原審為上訴人全部敗訴之判決，上訴人僅就減少價金部份提
    起上訴，並聲明：（一）原判決關於駁回上訴人後開第二項
    之訴及該部分假執行之聲請部分均廢棄；（二）上開廢棄部
    分，被上訴人應給付上訴人30萬元。被上訴人則聲明：駁回
    上訴。
五、上訴人主張其與被上訴人於97年3 月10日簽訂系爭契約，購
    買系爭房屋，房屋含土地總價為435 萬元，系爭契約簽訂時
    ，被上訴人提出之平面圖未標示緩降機設置於系爭房屋專有
    部分，97年8 月14日工程變更時，被上訴人出示之系爭房屋
    標準平面圖雖有標示緩降機位置，但未有緩降機標示圖例說
    明，該緩降機占系爭房屋面積為0.37坪，其曾於98年12月24
    日以存證信函通知被上訴人，表示系爭房屋有瑕疵等情，業
    據其提出系爭契約、土地預定買賣契約書、存證信函等為證
    ，並有售後服務單、工程變更（確認）通知單、標準平面圖
    影本，以及系爭房屋內設有緩降機之照片等在卷可佐，復為
    被上訴人所不爭執，堪信為真實。
六、上訴人主張被上訴人將公用緩降機裝設於系爭房屋內，造成
    其得使用系爭房屋之空間減少，有損系爭房屋之經濟價值及
    通常效用，而有瑕疵等語，則為被告所否認，並以前開情詞
    置辯。是本件應審究者為：上訴人得否以緩降機設置於系爭
    房屋內，構成物之瑕疵為由，請求減少買賣價金？茲析述如
    下：
(一)按物之出賣人，對於買受人應擔保其物依民法第373 條之規
    定危險移轉於買受人時，無滅失或減少其價值之瑕疵，亦無
    滅失或減少其通常效用或契約預定效用之瑕疵；但減少之程
    度無關重要者，不得視為瑕疵。買賣，因物有瑕疵，而出賣
    人應負擔保之責者，買受人得解除其契約，或請求減少其價
    金；但依情形，解除契約顯失公平者，買受人僅得請求減少
    價金。民法第354條第1 項前段、第359條分別定有明文。又
    依民法第356 條第1、2項之規定：「買受人應按物之性質，
    依通常程序從速檢查其所受領之物。如發見有應由出賣人負
    擔保責任之瑕疵時，應即通知出賣人。買受人怠於為前項之
    通知者，除依通常之檢查不能發見之瑕疵外，視為承認其所
    受領之物。」又所謂物之瑕疵，係指存在於物之缺點而言，
    即依通常交易觀念，或依當事人之決定，認為物應具備之價
    值、效用或品質而不具備者，始為物之瑕疵。
(二)本件上訴人所主張之瑕疵為緩降機設置於系爭房屋內，導致
    屋內使用面積減少0.37坪，而非認上開緩降機之設置有何違
    法之處（見本審卷第51頁反面）。然查，依各類場所消防安
    全設備設置標準第25條之規定：「建築物除11層以上樓層及
    避難層外，各樓層應選設滑臺、避難梯、避難橋、救助袋、
    緩降機、避難繩索、滑杆或經中央消防主管機關認可具同等
    性能之避難器具。但建築物在構造及設施上，並無避難逃生
    障礙，經中央消防主管機關認可者，不在此限。」；再依新
    北市政府消防局98年8 月14日北消使字第0980004317號函及
    消防配置平面圖，系爭房屋陽台旁確設有緩降機（見原審卷
    第199至207頁）；堪認被上訴人辯稱本件緩降機係由專業消
    防技術人員規劃後，經主管機關審查核准設置之輔助消防設
    備，應屬實在。而上開緩降機雖設置於上訴人專有之系爭房
    屋內，並供所在建築物全體住戶於緊急避難時選擇作為輔助
    逃生之方法，惟該緩降機所占用之面積甚小（依上訴人主張
    為0.37坪），且依卷附相片所示，該緩降機係設置於系爭房
    屋之對外窗戶旁、緊靠窗戶及牆壁處（見原審卷第180至181
    頁），其所占用之房屋面積仍屬上訴人所專用，對於系爭房
    屋供日常起居、使用等通常效用，亦不生影響，依前引民法
    第354條第1項但書之規定，已難認係物之瑕疵，而令被上訴
    人負擔保之責。
(三)至上訴人主張系爭契約所附平面圖說未就消防設備之安裝位
    置為標示等語，有該契約所附平面圖附卷可憑，並為被上訴
    人所不爭執，固堪信為真實。惟查，系爭契約第13條第2 項
    約定：「買方（即上訴人）申請變更設計之範圍以不違反法
    令之內部隔間及裝修為限，如需變更污水管線，以不影響上
    下樓層為原則，其他有關建築結構、大廈立面外觀、管道間
    、消防設施、公共設施等不得要求變更。」，另依系爭契約
    第30條，附件視為契約內容之一部分，而系爭契約之附件一
    「消防設備」項並記載「消防設備均按政府消防安全設置標
    準法規裝置，並經消防主管機關檢查合格」等語（見原審卷
    第26至35頁），足認該附件內容業已載明系爭房屋將依規定
    設置相關消防設備，且該等消防設備依約上訴人亦不得要求
    變更設計。又證人即被上訴人公司之機電主任陳華菁曾於原
    審審理中到庭具結證稱：伊97年8 月份時在工地的工務所見
    過上訴人，當時有談到建築與機電的部分，伊有告訴上訴人
    「你們家裡有一座緩降機」，圖例沒有標示，但平面圖有秀
    出來，當時上訴人沒有什麼反應，有在平面圖上簽名，當時
    現場有很多人，上訴人的先生與工地主任都在場等語（見原
    審卷第132至133頁）；觀諸被上訴人所提出之97年8 月14日
    工程變更（確認）通知單，其上確有上訴人與其夫許永富之
    簽章，而系爭房屋之標準平面圖上，在左下角靠近陽台地板
    排水圖例旁，亦有標示三角形之緩降機位置，該平面圖右下
    角並有上訴人之簽名（見原審卷第99頁）；足見被上訴人之
    機電主任陳華菁於97年8 月14日與上訴人討論工程變更事宜
    時，即已告知上訴人系爭房屋內設有緩降機，縱上開標準平
    面圖未於圖例欄標示緩降機之圖例為何，然陳華菁既已於當
    日提示標準平面圖予上訴人，並口頭告知上訴人系爭房屋內
    設有一座緩降機，上訴人辯稱其不知情，自難採信。上訴人
    雖又主張證人陳華菁為被上訴人公司員工，所述不實，以及
    依系爭契約第1 條之約定，一切說明、補充，非經作成書面
    並經雙方簽認用印，對兩造不生效力，陳華菁僅口頭說明，
    亦違反前開約定云云；惟證人陳華菁雖為被上訴人公司員工
    ，然其於原審審理中到庭作證時，已依法具結，擔保其所述
    實在，衡情應無甘冒偽證罪責，而謊稱業已告知上訴人上開
    事項之可能，且其證述之內容，核與卷附工程變更（確認）
    通知單、標準平面圖相符，應堪採信。至上訴人所引系爭契
    約第1 條係約定：「本預售屋廣告宣傳品所載之建材設備說
    明、房屋平面圖與位置示意圖等一切文字、圖片須經列入本
    約之附件者，方視同契約之一部分，而生契約效力。本約於
    簽約前業經買方攜回審閱5 日以上無誤，雙方並確認本契約
    之一切說明、補充，非經作成書面，並經雙方簽認用印，對
    買賣雙方不生效力。」，亦即係就系爭買賣契約成立前，被
    上訴人所為廣告、說明、補充之效力加以規範，並非指系爭
    契約訂立後，系爭房屋之消防設備等一切設施之設置或變更
    均需作成書面，始生效力。況上訴人亦自承其於系爭房屋興
    建過程中，即已發現被上訴人將公用緩降機設置於系爭房屋
    內，因不想牽扯官司，遂依約給付價金予被上訴人，並辦妥
    交屋手續（見原審卷第116 頁）。由上堪認上訴人於簽訂系
    爭契約時，已知悉其買受之系爭房屋內將有依照政府相關機
    關審核設置之消防設備，不得要求就該等消防設備為變更設
    計，且於系爭房屋興建過程中，上訴人亦已自行發現或經由
    證人陳華菁之告知，而知悉緩降機設置於系爭房屋內，然其
    仍於98年12月10日收受被上訴人交付之系爭房屋鑰匙，並於
    98年12月15日交付尾款，完成交屋手續（見本審卷第18頁）
    ，故縱認系爭房屋內設有緩降機，構成上訴人所指物之瑕疵
    ，然上訴人既已完成交屋，並遲至98年12月24始發函通知被
    上訴人，主張系爭房屋有瑕疵，依前引民法第356 條之規定
    ，亦應視為承認其所受領之系爭房屋，而不得再請求減少價
    金。
七、綜上所述，系爭房屋內設置之緩降機，依其所占面積、位置
    觀之，對於房屋效用之影響甚微，難認係屬物之瑕疵；縱認
    構成上訴人所指之瑕疵，惟上訴人至遲於97年8 月14日即已
    知悉系爭房屋內設有緩降機，然其仍如期完成交屋，迄至98
    年12月24日始發函予被上訴人，主張系爭房屋有瑕疵，而怠
    於為通知，亦應視為已承認其所受領之系爭房屋。故上訴人
    請求減少價金，自無理由。原審為上訴人敗訴之判決，並無
    不合。上訴意旨指摘原判決不當，求予廢棄改判，為無理由
    ，應予駁回。
八、本件事證已臻明確，兩造其餘攻擊與防禦方法經核均不影響
    判決結果，不再一一論述，附此敘明。
九、據上論結，本件上訴為無理由，依民事訴訟法第436條之1第
    3 項、第449條第1項、第78條，判決如主文。
中    華    民    國   100    年    11    月    30    日
                 民事第五庭    審判長法  官  薛中興
                                     法  官  林伊倫
                                     法  官  陳蒨儀
以上正本係照原本作成。
本判決不得上訴。
中    華    民    國   100    年    11    月    30    日
                                     書記官  吳貞瑩